【裁判字號】    98,上易,710
【裁判日期】    980624
【裁判案由】    詐欺
【裁判全文】
臺灣高等法院臺中分院刑事判決         98年度上易字第710號
上  訴  人  臺灣臺中地方法院檢察署檢察官
被      告  甲○○
                      號4樓
上列上訴人因被告詐欺案件，不服臺灣臺中地方法院97年度易字
第3989號中華民國98年 3月18日第一審判決（起訴案號：臺灣臺
中地方法院檢察署97年度偵緝字第1844號），提起上訴，本院判
決如下：
    主  文
上訴駁回。
    理  由
一、公訴意旨略以：被告甲○○能預見將自己帳戶交付他人使用
    ，可能幫助他人取得因財產犯罪所得之財物，在得知他人收
    受帳戶訊息後，竟仍基於幫助詐欺之犯意，於民國96年11月
    12日前某日，將其向聯邦商業銀行股份有限公司（下稱聯邦
    銀行）北屯分行所申設帳號：00000000000 號帳戶之存摺、
    提款卡等物，連同提款密碼，交付詐騙集團作為詐欺所得存
    、提款、匯款之用，並以此方式幫助該詐欺集團遂行詐欺犯
    行。嗣該詐欺集團成員即以所取得被告之上揭帳戶為犯罪工
    具，先後於96年11月12日、13日，冒充丙○○、丁○○之友
    人，以電話向丙○○、丁○○佯稱急需用款，致丙○○、丁○○陷於錯誤而依指示分別匯款新臺幣（下同）4 萬元（起
    訴書誤繕為3萬元，業據公訴檢察官於原審當庭更正）及2萬
    元至被告之上揭帳戶內，此匯款金額並旋即遭詐欺集團成員
    提領殆盡。嗣經警獲報後，調閱上揭帳戶之交易資料，始查
    獲上情。因認被告涉犯刑法第339條第1項、第30條第 1項前
    段之幫助詐欺取財罪嫌。
二、按犯罪事實應依證據認定之，無證據不得認定犯罪事實；不
    能證明被告犯罪者，應諭知無罪之判決，刑事訴訟法第 154
    條第2 項、第301 條第1 項分別定有明文。又認定不利於被
    告之事實，須依積極證據，苟積極證據不足為不利於被告事
    實之認定時，即應為有利於被告之認定，更不必有何有利之
    證據；認定犯罪事實所憑之證據，雖不以直接證據為限，間
    接證據亦包括在內，然而無論直接或間接證據，其為訴訟上
    之證明，須於通常一般之人均不致有所懷疑，而得確信為真
    實之程度者，始得據為有罪之認定，若其關於被告是否犯罪
    之證明未能達此程度，而有合理性懷疑之存在，致使無從形
    成有罪之確信，根據「罪證有疑，利於被告」之證據法則，
    即不得遽為不利於被告之認定。再事實之認定，應憑證據，
    如未能發現相當證據，或證據不足以證明，自不能以推測或
    擬制之方法，以為裁判之基礎。又刑事訴訟法第161條第1規
    定：檢察官就被告犯罪事實，應負舉證責任，並指出證明之
    方法。因此，檢察官對於起訴之犯罪事實，應負提出證據及
    說服之實質舉證責任。倘其所提出之證據，不足為被告有罪
    之積極證明，或其指出證明之方法，無從說服法院以形成被
    告有罪之心證，基於無罪推定之原則，自應為被告無罪判決
    之諭知（最高法院分別著有30年上字第 816號、76年臺上字
    第4986號、40年臺上字第86號、92臺上字 128號判例可資參
    照）。再按幫助犯，非但行為之外形可認為幫助，且必須與
    正犯有犯意之聯絡。若幫助之人，誤信為正當行為，並無違
    法之認識，則其行為縱予正犯以助力，尚難遽令負幫助之罪
    責，有最高法院20年上字第1828號判例可資參照，是刑法上
    幫助犯之成立，須行為人基於幫助正犯犯罪之意思，予正犯
    以精神上或物質上之助力而參與犯罪構成要件以外之行為，
    以助成正犯犯罪之實施為要件。如果，雖在外形上，可認為
    幫助，但對正犯之犯罪，無違法之認識，而欠缺幫助犯罪之
    故意，係基於其他原因，即難論以幫助犯（最高法院88年度
    臺上字第5848號判決參照）。
三、證據能力部分：
    按「被告以外之人於審判外之陳述，雖不符前4 條（指刑事
    訴訟法第159 條之1 至第159 條之4） 之規定，而經當事人
    於審判程序同意作為證據，法院審酌該言詞陳述或書面陳述
    作成之情況，認為適當者，亦得為證據」，又「當事人、代
    理人或辯護人於法院調查證據時，知有第159 條第1 項不得
    為證據之情形，而未於言詞辯論終結前聲明異議，視為有前
    項之同意」，刑事訴訟法第159 條之5 第1 項、第2 項亦有
    明文。本件檢察官、被告就本判決后列所引用證據之證據能
    力，均未於言詞辯論終結前聲明異議，自視為同意，合先敘
    明。
四、公訴意旨認被告涉有本件幫助詐欺取財犯行，無非係以：(一)
    被害人丙○○、丁○○於警詢中之指述及分別所提出之匯款
    單，與(二)被告上開帳戶之開戶資料、存款交易明細表等附卷
    可稽，而現今坊間報章雜誌及新聞媒體，均經常報導詐欺集
    團屢以收購人頭帳戶作為詐欺工具之事實，又金融機構帳戶
    係個人理財之重要工具，且為攸關個人財產、信用之表徵，
    參以被告交付帳戶之時，為已滿20歲之成年人，非年輕識淺
    之輩，衡諸常情，對於犯罪集團將利用其金融帳戶供犯罪之
    用，應有認識，被告仍將其帳戶存摺、提款卡、印章交付他
    人使用，顯預見縱有人以其金融帳戶實施詐欺犯罪，亦不違
    背其本意，是以被告自有幫助詐欺之不確定故意，為其主要
    論據。訊據被告甲○○，固坦認上開帳戶為其所申辦之事實
    ，惟堅決否認涉有幫助詐欺取財之犯行，辯稱：當時伊積欠
    聯邦商業銀行債務，房屋遭該銀行假扣押，要進行法拍，伊
    當時忙著處理小孩逃家、轉學之事情，根本無力處理欠款問
    題，96年10月間，伊前夫乙○○說要幫伊處理聯邦銀行債務
    問題，要伊將該上開帳戶存摺、提款卡、印章交給其去處理
    ，伊不疑有它，就交給乙○○去處理。後來伊過了一段時間
    ，打電話給乙○○，就找不到人了。伊當時是認為乙○○要
    拿存摺去處理法拍的事情，根本沒有想到乙○○會拿去給詐
    欺集團等語。經查：
  (一)被告於警詢、偵查、原審及本院審理時均供稱：當時伊係將
    上開帳戶之存摺、提款卡等物，交付予前夫乙○○，幫伊辦
    理法拍情事等語明確（見核交卷第3頁反面、偵查卷第10 頁
    、原審卷第19頁反面、第20頁、第52頁反面、第53頁），前
    後供述一致，尚無何矛盾之處，且參諸被告與乙○○既具有
    前配偶關係（見原審卷第40、41頁之個人基本資料查詢結果
    及全戶戶籍資料查詢結果），彼此間應存有相當之親情，因
    而交付上開存摺、提款卡等物予乙○○幫忙處理債務乙情，
    亦非顯悖離常情，尚堪採信。準此，被告既非直接將上開帳
    戶之存摺、提款卡等物交付予詐欺集團成員使用，則被告交
    付前揭存摺、提款卡等之行為是否成立詐欺取財之幫助犯，
    乃取決於被告交付該等物品之際，其主觀上對於乙○○將持
    以轉交詐欺集團成員，而作為非法詐財犯罪工具等情，有無
    出於幫助之明知故意或預見其發生亦不違其本意之不確定故
    意而定。
  (二)被告辯稱當時其房屋遭聯邦銀行假扣押，欲進行法拍一節，
    業據原審向聯邦銀行查證結果屬實，有聯邦銀行南京東路分
    行97年12月2日（97）聯南東字第0568號及聯邦銀行98年1月
    8 日（98）聯銀中字第01號函文附卷足憑（見原審卷第31、
    33頁），足認被告上開所辯，尚非虛妄。
  (三)復參諸被告於原審審理時供稱：「我主觀上認為他（指乙○○）會幫我拿去處理法拍的事情，實際上他會怎麼用我不知
    道」、「我沒有想到他會拿去給詐欺集團使用」等語（見原
    審卷第53頁），足見被告乃基於前配偶關係所產生之信任、
    親情關係，而將上開物品交付予乙○○，期盼乙○○代為處
    理銀行債務問題，此與一般無信任關係，僅因需款孔急而出
    售、交付帳戶之行為人有別。據此，被告將上開物品交付乙○○之際，主觀上是否已預見乙○○將用以幫助犯罪，實非
    無疑。又目前社會上騙徒能言善道，善良民眾為匪夷所思之
    說詞所惑，而為不合情理之舉措者，屢見不鮮，而被告與乙○○間既曾有夫妻之特別情誼關係，被告因而信賴乙○○所
    宣稱欲幫其處理債務乙情，因而主觀上相信乙○○不會將之
    作非法使用，是其不具違法認識，亦符常情，職是，本案尚
    難遽認被告交付上開存摺、提款卡等物之際，心中有何幫助
    詐欺取財之明知故意或不確定故意可言。
  (四)再者，雖乙○○因案通緝而未能傳喚到庭為證，以釐清事實
    ，然參以原審依職權調閱之臺灣臺中地方法院檢察署97年度
    偵字第 11893號乙○○涉犯幫助詐欺取財之偵查卷，其中所
    附之刑事案件報告書中亦載明乙○○涉嫌將前妻甲○○所有
    之上開聯邦銀行帳戶存摺、提款卡等物，提供予詐欺集團成
    員使用，而經移送偵辦甚明，據此，益徵被告確係將上開存
    摺、提款卡等物交付予乙○○，而非直接交付予詐欺集團成
    員使用甚為明確，就此，公訴人前揭「被告對於犯罪集團將
    利用其金融帳戶供犯罪之用，應有認識，被告仍將其帳戶存
    摺、提款卡、印章交付，自有幫助詐欺之不確定故意」之論
    據，尚有誤會。
五、綜上所述，公訴人所舉前開證據，尚不足以證明被告確有公
    訴意旨所指幫助詐欺取財之犯行，即尚不足使本院獲致被告
    有罪之心證。此外，復查無其他積極證據，足資證明被告有
    何幫助詐欺取財之犯行。依前揭說明，既不能證明被告犯幫
    助詐欺取財罪，自應為被告無罪之判決。
六、原審以本件公訴人所舉之證據尚無從使法院獲得被告甲○○
    確有公訴人所指之上開犯行之確切心證；此外，復無其他積
    極證據足認被告甲○○確涉有公訴人所指幫助詐欺取財之犯
    行，自不能以推測或擬制之方法，以為認定被告甲○○犯罪
    之裁判基礎，因認本件不能證明被告甲○○犯罪，依法而為
    被告無罪之諭知。經核並無違誤。按檢察官就被告犯罪事實
    ，應負舉證責任，並指出證明之方法；即檢察官對於起訴之
    犯罪事實，應負提出證據及說服之實質舉證責任。倘其所提
    出之證據，不足為被告有罪之積極證明；或其指出證明之方
    法，無從說服法院以形成被告有罪之心證，基於無罪推定之
    原則，自應為被告無罪判決之諭知，已如前所論述。本件查
    無證據證明被告有何檢察官所指之犯行，復已詳見前述，原
    審判決就卷內證據調查之結果，而為綜合判斷、取捨，認仍
    無從證明被告有故將本案前揭聯邦銀行北屯分行帳戶交付予
    詐欺集團成員使用，並供以對被害人丙○○、丁○○詐欺取
    財之情事，其得心證之理由已說明甚詳，所為論斷從形式上
    觀察，亦難認有違背經驗法則、論理法則，或有其他違背法
    令之情形，自難任意指為違法。檢察官提起上訴認：
  (一)被告於97年 4月11日警詢時供稱：「我於96年10月中旬在我
    的戶籍地交給他，因當時我房子的貸款無法繳納他說他要幫
    我還所以我就把該存摺及提款卡交給他」、「當時我有向聯
    邦銀行借款，無力還款，他告訴我要幫我作清償，房子才不
    會被拍賣所以我就把存摺、提款卡及密碼交給他」；另於97
    年8月8日檢察官偵訊時復供稱：「（你前夫為何要拿你帳戶
    ？）他說要幫我處理我房子被法拍的事情」、「（你有跟你
    前夫說提款卡密碼？）他本來就知道」、「（房子被法拍與
    帳戶有何關係？）不知道。他說要幫我繳聯邦的錢」等語，
    然查，被告於準備程序時自承85年間即與其前夫乙○○離婚
    ，離婚後至96年為止，11年間雙方僅見過 3次面，顯然雙方
    於離婚後甚少往來。然而，上開帳戶係被告於94年7月29 日
    所開立，當時雙方早已離婚將近10年，則其前夫如何知悉被
    告上開帳戶之提款卡密碼實值存疑，又兩人既久未聯絡，已
    無特殊情誼或信賴，前夫乙○○竟突然間出現表示願意幫被
    告清償債務，顯不符常情。
  (二)再者，被告於準備程序中供稱：「……我先生說要幫我處理
    房貸的事情，我房子那時候已經在法拍了，我先生說那是設
    定於聯邦銀行的，他要去幫我處理，他叫我把聯邦銀行的存
    摺、提款卡都拿給我先生，這間房子我是向第一銀行申請房
    貸，後來被聯邦銀行假扣押，我先生說要拿聯邦銀行的存摺
    、提款卡等資料，向聯邦銀行交涉處理債務」、「聯邦銀行
    聲請假扣押的房子是臺中縣潭子鄉○○村○○路○段292巷16
    號 4樓，我向聯邦銀行是用信（現）金卡及信用卡借錢」等
    語，依被告所述，被告係因積欠現金卡及信用卡費用，而遭
    聯邦銀行聲請假扣押房屋，並非因房貸而遭申貸銀行第一銀
    行為假扣押，此顯與被告於警詢及偵查中所稱係因房貸問題
    而將存摺及提款卡交付前夫乙○○乙節不同。是被告對於交
    付提款卡及存摺之原因，前後供詞反覆不一，實難採信。
  (三)末查，房屋貸款之繳納僅需於繳款期限前將款項匯入指定銀
    行供銀行扣款即可，根本無須使用存摺或提款卡繳納，被告
    既為申辦房屋貸款之申請人，對於此流程應甚為明瞭，豈有
    將要繳納房貸之存摺及提款卡轉交他人使用之理？況由被告
    之上開帳戶往來交易明細可知，自96年2月5日起至同年11月
    5 日止，此段時間帳戶內均無房貸繳款或任何往來記錄，顯
    見被告已久未使用該帳戶，該帳戶顯非供作繳納房貸之帳戶
    ，其與繳納貸款毫無關係甚明。是以，被告辯稱該帳戶係作
    為繳納房貸之用而交付予其前夫乙○○等語，顯不足採。綜
    上，被告所辯前後矛盾，且與常理不符，顯係卸責之詞，不
    足採信。原審採認被告辯解之判決理由，與一般經驗法則有
    違，認事用法顯有違誤云云。惟仍未提出其他積極證據證明
    被告有何故將前揭帳戶交付予詐欺集團成員之犯行；均仍以
    所謂「一般經驗法則」與「社會常情」，擇被告前於警詢、
    偵查中所為未盡詳明之供詞，採為被告有罪之論據。然因本
    案業經原審就採證法則，詳細說明其取捨之依據，本院認為
    檢察官上訴所述各節，仍不足以動搖原判決之基礎。本件檢
    察官之上訴，並無理由，應予駁回。
據上論斷，應依刑事訴訟法第368條，判決如主文。
本案經檢察官戊○○到庭執行職務。
中    華    民    國    98    年     6    月    24    日
            刑事第一庭  審判長法  官  陳  紀  綱
                              法  官  姚  勳  昌
                              法  官  張  智  雄
以上正本證明與原本無異。
不得上訴。
                              書記官  詹  雅  婷
中    華    民    國    98    年     6    月    24    日


司法院資訊處製作；財團法人民間司法改革基金會備份。
